4臺灣士林地方法院刑事判決　　　　　　　　　　　　　九十一年度訴字第五四七號
　　公　訴　人　臺灣士林地方法院檢察署檢察官
　　被　　　告　丁○○
右列被告因偽造文書等案件，經檢察官提起公訴（九十一年度偵緝字第八一號），本
院於訊問被告後，被告為認罪之陳述，經裁定認為宜以簡式審判程序審理，茲判決如
左：
    主  文
丁○○共同意圖為自己不法之所有，以詐術使本人將本人之物交付，處有期徒刑陸月
，如易科罰金，以佰元折算壹日。
    事  實
一、丁○○需款孔急，緣庚○○（別名戴維良）、丙○○、己○○、戊○○、乙○○
    （丙○○及戊○○所涉常業詐欺等罪，業經本院各判處有期徒刑三年，乙○○所
    涉常業詐欺等罪，業經本院判處有期徒刑二年，庚○○及己○○俟到案後另行審
    結）、陳長騰（另案偵查中）與姓名年籍不詳之成年男子「陳先生」、「梁明照
    」等人，自民國八十七年三月間起至八十八年六月間止，在臺北縣三重市○○路
    ○段二之一號設立國聯房屋仲介有限公司（下稱國聯公司），並刊登報紙或張貼
    小廣告之方式表明國聯公司可代辦貸款，丁○○於八十八年三月二十四日之前數
    日之某日，即前往國聯公司接洽，與庚○○該夥人謀議，共同意圖為自己不法之
    所有，基於詐欺取財、行使業務上登載不實文書之犯意聯絡，利用陳長騰為瑄泰
    營造工程有限公司（下稱瑄泰公司）負責人之便，明知丁○○並未在該公司任職
    ，仍推由陳長騰出具業務上登載不實事項之各類所得扣繳暨免扣繳憑單（其上登
    載丁○○於八十七年度具領瑄泰公司薪資之不實事項）及員工在職證明書（其上
    登載丁○○於該公司任職工地主任之不實事項），登載完成後，丁○○與庚○○
    及其同夥等，旋於八十八年三月二十四日，前往臺北縣汐止市○○○路○段八十
    八號之遠東國際商業銀行股份有限公司（以下簡稱遠東商銀）臺北汐止分行，丁○○佯稱欲向該分行貸款，並將上開登載不實事項之員工在職證明書及各類所得
    扣繳暨免扣繳憑單各一紙，持以行使交付予該分行不知情之貸款承辦行員，以之
    表示其有能力以薪資所得按期清償貸款之信用及資力，藉以取信承辦行員，並於
    遠東商銀台北汐止分行向陳長騰徵信時，由陳長騰詐稱丁○○確實於瑄泰公司服
    務等語，憑以詐貸款項，使該承辦行員陷於錯誤，而同意貸款六十萬元予丁○○
    ，並於當日將該分行所有之六十萬元款項撥入丁○○之帳戶內，足以生損害於遠
    東商銀臺北汐止分行。得手後，為免事跡敗露，乃清償二期貸款本息，嗣於八十
    八年七月六日後，即未再清償分文，遠東商銀始悉受騙乃訴由台灣士林地方法院
    檢察署偵辦。
二、案經遠東商銀訴請臺灣士林地方法院檢察署檢察官偵查起訴。
    理  由
一、右揭事實，業據被告丁○○於本院審理時坦承不諱（見本院九十三年十月八日準
    備程序筆錄、同年十月八日審判筆錄），核與告訴人遠東商銀之代理人許育嘉指
    訴：遠東商銀受理被告貸款申請後，經理甲○○曾前往瑄泰公司徵信，陳長騰猶
    告知被告確實於瑄泰公司任職，遠東商銀因而受詐貸款予被告等節相符，此外並
    有前開登載不實之員工在職證明書影本及各類所得扣繳暨免扣繳憑單影本各一紙
    、被告具名之貸款申請書暨徵信調查表、本票影本各一紙及遠東商銀攤還收息記
    錄查詢單影本一紙附卷可稽。事證明確，犯行洵堪認定。
二、被告持陳長騰業務上登載不實之各類所得扣繳暨免扣繳憑單、員工在職證明書，
    藉資取信，以向遠東商銀臺北汐止分行詐貸款項，足以生損害於遠東商銀臺北汐
    止分行，核其所為，係犯刑法第二百十六條行使同法第二百十五條之業務上登載
    不實文書罪、刑法第三百三十九條第一項之詐欺取財罪。公訴人原起訴指稱被告
    所持之各類所得扣繳暨免扣繳憑單、員工在職證明書係屬偽造，認被告持以行使
    之行為該當於刑法第二百十六條行使同法第二百十條之偽造私文書罪，然檢察官
    蒞庭實行公訴時已更正犯罪事實，指稱上開文書係共犯陳長騰業務上登載不實之
    文書，而非為造之私文書，並更正該部分犯罪事實之起訴法條為刑法第二百十六
    條、第二百十五條之業務上登載不實文書罪，基於檢察一體之原則，本院應就更
    正後之論罪科刑法條予以審究，無庸為起訴法條之變更。又，所得稅扣繳義務人
    依所得稅法第八十九條第三項或同法第九十二條規定，填發免扣繳憑單或扣繳憑
    單，旨在使稅捐稽徵機關蒐集及掌握課稅資料，以利稅捐稽徵。就營利事業所得
    稅核課而言，依營利事業所得稅查核準則第七十一條第十依款規定：「薪資支出
    之原始憑證，為收據或簽收之名冊，其由工會或合作社出具之收據，應另付工人
    之印領清冊，職工薪資如係送交銀行分別存入各該職工帳戶者，應以銀行蓋章證
    明存入之清單予以認定。」則員工薪資扣繳暨免扣繳憑單，僅係證明全年度支付
    員工薪資及代為扣繳綜合所得稅之情形，為徵、繳雙方課徵與申報綜合所得稅之
    一具，其既非造具記帳憑證所根據之憑證，亦非證明處理會計事項人員之責任而
    為記帳所根據之憑證，自非商業會計法所規範之會計憑證，起訴書指稱同案被告
    許文華等人行使登載不實扣繳憑單之犯罪事實，求論以商業會計法第七十一條第
    一款商業負責人明知為不實之事項而填至會計憑證罪，容有未洽，雖與本案被告
    丁○○犯行無關，但涉及本案法律見解之爭議，併此指明。被告丁○○與庚○○
    、丙○○、己○○、戊○○、乙○○、陳長騰及前開姓名年籍不詳之成年男子「
    陳先生」、「梁明照」等人間，具有犯意之聯絡及行為之分擔，皆為共同正犯，
    其等以一行為同時行使二紙業務上登載不實之文書，為一行為觸犯二同種法益，
    係同種想像競合犯，應從一情節較重者處斷，又業務上登載不實文書後，進而持
    以行使，登載不實之低度行為應為行使之高度行為所吸收，不另論罪。被告所犯
    上開行使業務上登載不實之文書及詐欺取財二罪之間，有方法結果之牽連關係，
    應依刑法第五十五條之規定，從較重之詐欺取財罪處斷。爰審酌被告詐得之款項
    非少，所造成之危害尚非輕微，且被告正值壯年，不思以正當途徑獲取資金，以
    非法手段詐取款項已屬不該，而案發後迄今五年仍未清償分文，顯見其對被害銀
    行所受之損害，並未積極聞問，亦不籌思賠償，惡性不輕，原不宜寬縱，惟念其
    坦承犯行，尚知悔悟等一切情狀，量處如主文所示之刑。末按被告行為後，刑法
    第四十一條有關易科罰金之規定，業於九十年一月四日修正，並經總統於同年一
    月十日公布，同年一月十二日生效施行，修正施行前之刑法第四十一條原規定「
    犯最重本刑為三年以下有期徒刑以下之刑之罪，而受六月以下有期徒刑或拘役之
    宣告，因身體、教育、職業或家庭之關係，執行顯有困難者，得以一元以上三元
    以下折算一日，易科罰金」，而修正施行後之刑法第四十一條第一項則規定「犯
    最重本刑為五年以下有期徒刑以下之刑之罪，而受六個月以下有期徒刑或拘役之
    宣告，因身體、教育、職業、家庭之關係或其他正當事由，執行顯有困難者，得
    以一元以上三元以下折算一日，易科罰金。但確因不執行所宣告之刑，難收矯正
    之效，或難以維持法秩序者，不在此限」，是被告行為後法律已有變更，比較新
    舊法之結果，以修正施行後之規定，對被告有利，本件自應依刑法第二條第一項
    前段之規定，適用裁判時即修正施行後之刑法第四十一條第一項前段之規定，就
    前揭所宣告之刑，併予諭知易科罰金之折算標準。
據上論斷，應依刑事訴訟法第二百七十三條之一第一項、第二百九十九條第一項前段
，刑法第二條第一項前段、第二十八條、第二百十六條、第二百十五條、第三百三十
九條第一項、第五十五條、修正後第四十一條第一項前段，罰金罰鍰提高標準條例第
一條前段、第二條，判決如主文。
本案經檢察官鄭世揚到庭執行職務。
中　　　華　　　民　　　國　　九十三　　年　　　十　　　月　　二十二　　日
                                    臺灣士林地方法院刑事第七庭
                                        法  官  楊得君
右正本證明與原本無異。
如不服本判決，應於判決送達後十日內，向本院提出上訴狀。
                                        書記官　曾韻蒔
中　　　華　　　民　　　國　　九十三　　年　　　十　　　月　　二十二　　日
附錄本案論罪科刑法條全文：
中華民國刑法第二百一十五條：
(業務上文書登載不實罪)
從事業務之人，明知為不實之事項，而登載於其業務上作成之文書，足以生損害於公
眾或他人者，處三年以下有期徒刑、拘役或五百元以下罰金。
中華民國刑法第二百一十六條：
(行使偽造變造或登載不實之文書罪)
行使第二百十條至第二百十五條之文書者，依偽造、變造文書或登載不實事項或使登
載不實事項之規定處斷。
中華民國刑法第三百三十九條第一項：
(普通詐欺罪)
意圖為自己或第三人不法之所有，以詐術使人將本人或第三人之物交付者，處五年以
下有期徒刑、拘役或科或併科一千元以下罰金。
